臺灣宜蘭地方法院民事判決　八十九年度訴字第三四七號
　　原　　　告　丙○○
　　　　　　　　乙○○
　　　　　　　　丁○○
　　　　　　　　甲○○
　　　　　　　　己○○
　　　　　　　　戊○○
　　被　　　告　庚○○
　　訴訟代理人　辰○○
　　被　　　告　辛○○
　　　　　　　　丑○○
　　訴訟代理人　卯○○
　　　　　　　　寅○○
　　被　　　告　子○○
　　訴訟代理人　壬○○
　　　　　　　　癸○○
右當事人間請求拆屋還地事件，本院判決如左：
    主    文
原告之訴及假執行之聲請均駁回。
訴訟費用由原告負擔。
    事    實
甲、原告方面：
一、聲明：
（一）被告庚○○應將坐落宜蘭縣宜蘭市○○○段金結小段五八之一０地號土地，如附
      圖所示Ａ部份，面積：二三、五四平方公尺之地上物拆除，並將該部分之土地返
      還原告。
（二）被告辛○○應將坐落宜蘭縣宜蘭市○○○段金結小段五八之九及五八之一０地號
      土地上，如附圖所示Ｂ部份，面積：一一、六五平方公尺之地上物拆除，並將該
      部分之土地返還原告。
（三）被告丑○○應將坐落宜蘭縣宜蘭市金六結金結小段五八之九地號土地上，如附圖
      所示Ｃ部份，面積：一０、四八平方公尺之地上物拆除，並將該部分之土地返還
      原告。
（四）被告子○○應將坐落宜蘭縣宜蘭市○○○段金結小段五八之三及五八之九地號土
      地上，如附圖所示Ｄ部份，面積：七、九四平方公尺之地上物拆除，並將該部分
      之土地返還原告。
（五）願供擔保請准宣告假執行。
二、陳述：
    坐落宜蘭縣宜蘭市○○○段金結小段五八之三、五八之九及五八之一０地號土地
    （以下分別簡稱系爭五八之三、五八之九、五八之一０地號土地）為原告丙○○
    、乙○○、丁○○、甲○○、己○○及戊○○六人所共有。詎日前發現該等土地
    遭鄰地即同段五八之二地號土地所有人，即被告庚○○、辛○○、丑○○及子○○四人之房屋，建號分別為同段六二八、六二九、六三０及六三一號，予以越界
    無權占有，依鈞院囑託宜蘭地政事務所之土地複丈成果圖（即附圖）以觀，被告
    庚○○係越界占用系爭五八之一０地號土地，如附圖所示Ａ部份，面積計二三．
    五四平方公尺；被告辛○○係越界占用系爭五八之九及五八之一０地號土地上，
    如附圖所示Ｂ部份，面積計一一．六五平方公尺；被告丑○○係越界占用系爭五
    八之九地號土地上，如附圖所示Ｃ部份，面積計一０．四八平方公尺；被告子○○越界占用系爭五八之三及五八之九地號土地上，如附圖所示Ｄ部份，面積計七
    ．九四平方公尺。原告爰依物上請求權之法律關係，請求被告拆除如附圖所示Ａ
    Ｂ、Ｃ、Ｄ部分之地上物，並返還彼等所占用之土地。
三、對於被告抗辯所為之陳述：
（一）本件依鈞院囑託宜蘭地政事務所之土地複丈成果圖以觀，被告庚○○、辛○○
      、丑○○、子○○越界占用系爭三筆土地分別如附圖所示Ａ、Ｂ、Ｃ、Ｄ部份
      ，至為明確。是被告猶執渠等並未越界建築云云以辯，委無足採。
（二）被告等一再以原告等人於系爭房屋興建時即已知悉有越界建築之情事而未即時
      向「原始建築人」提出異議云云置辯，自應由被告等就其事實負舉證之責。惟
      渠等並未舉證證明以實其說，尚難認其主張為可信。況查，本件原告等乃係突
      於八十七年八月三十一日經宜蘭地政事務所以八七宜地二（12）字第八七五０
      號函通知協商系爭土地及其他鄰地等十二筆土地經界調整事宜，始知悉原告等
      所有之系爭土地確遭被告等予以越界占用之情事。且依系爭三筆土地歷年來之
      地籍圖以觀，系爭土地之經界界址從未有何變動或不同，更足資證明原告等人
      於系爭房屋原始建築時確未曾知悉其有越界建築之情事。
（三）按請求返還所有物之訴，應以「現在占有該物之人」為被告；系爭建物敷地之
      所有權屬於被上訴人，而上訴人占有該建物敷地分別建蓋房屋，又無正當權源
      ，則被上訴人提起請求拆屋還地之訴，自為法之所許，殊無權利濫用之可言。
      」，此分別為最高法院二十九年度上字第一０六一號判例及四十六年度台上字
      第五四九號判決所揭示。查被告庚○○、辛○○、丑○○及子○○所有建號分
      別為六二八、六二九、六三０及六三一號之房屋，確實分別無權占用如附圖所
      示之Ａ、Ｂ、Ｃ、Ｄ部分，原告為所有權人，自得依物上請求權之法律關係請
      求被告拆除地上物，並返還彼等所占用之土地，原告依所有權人地位排除侵害
      乃正當權利之行使，並無權利濫用之情形。
四、證據：提出系爭三筆土地之土地登記謄本、同段六二八、六二九、六三０、六三
    一建號之建物登記謄本各乙份為證，並聲請本院至現場履勘。
乙、被告方面：
一、聲明：如主文所示。
二、陳述：
（一）被告係分別於民國八十二年間先後向地主張基榕及建商宗天佑建設有限公司（
      以下簡稱宗天佑公司）購買預售屋及基地，宗天佑公司業務後由懷意匠建設有
      限公司（以下簡稱懷意匠公司）承受，並取得宜蘭縣政府核發之建造執照、使
      用執照及宜蘭縣地政事務所核發之土地所有權狀、建築改良物所有權狀，且建
      商建屋、交屋前後，均經過多次鑑界無誤，另地政事務所亦於核發土地所有權
      狀前現場勘驗複丈無誤後核發，宜蘭縣政府建管課也依法指定建築線，宜蘭市
      公所也於縣政府核發使用執照前現場勘驗都市計畫樁無誤，以上過程均屬合法
      ，豈會造成越界建築而占用鄰地之事件？被告迄今仍持有地政事務所核發之土
      地所有權狀，被告坐落的房屋位置，還是登記在被告名義下，被告並非無權占
      有，相關界樁仍在現場可資證明，且被告庚○○與訴外人懷意匠公司之訴訟案
      件，經鈞院八十八年度訴字第八二號判決認定相關土地經界位置迄今尚未調整
      確定，並無被告占用鄰地之事，是本件並無越界建築之情事。
（二）如本件確有原告所指越界建築之情事，其係宜蘭地政事務所之錯誤所造成，宜
      蘭地政事務所曾多次召開協調會，然原告均不同意協調方案，原告應向宜蘭地
      政事務所請求，而非向被告請求。況當時由建商申請鑑界時，鄰地所有權人即
      原告亦有到場簽名，並無表示任何異議，原告對於比鄰之訴外人張基榕所有之
      土地上長期間之建築，不可能不知悉自己土地位置何在，原告對於越界建築知
      情而不即提出異議，自不得請求被告拆屋還地。
（三）又行使權利，履行義務應依誠實及信用之方法，此為誠信原則，被告等人均為
      善意買受預售屋及基地之人，原告請求拆屋還地，雖係行使權利，仍應受誠信
      原則所拘束，否則即屬權利濫用之情形，且如原告勝訴而拆除原告所主張占用
      之部分，則被告權益受損過鉅，將造成善意之被告成為受害人，而真正應負責
      之地主、建商及地政機關卻無須負責。
三、證據：提出預售屋、基地之買賣契約書及建物測量成果圖四份、土地所權狀、建
    築改良物所有權狀、建造執照、建造執照審查表、建築線指示申請書圖、勘查管
    制表、宜蘭縣政府八三建管字第四九四一號函、宜蘭地政事務所八八宜地二（12
    ）字第一二九九三號函、開會通知單及會議記錄各乙份為證，並聲請調閱八十三
    年建築改良物興建時之鑑界資料及聲請訊問證人張基榕、潘金宗、周連儀、陳國
    棟。
丙、本院依職權調取本院八十八年度訴字第八二號民事卷宗。
    理    由
一、本件原告原先起訴之被告包括魏文雄，嗣於本院審理時撤回對於魏文雄之訴，此
    部分視同未起訴，合先敘明。
二、本件原告起訴主張：系爭五八之三、五八之九、五八之一０地號土地為原告丙○○、乙○○、丁○○、甲○○、己○○及戊○○六人所共有，然遭鄰地即同段五
    八之二地號土地所有人，即被告庚○○、辛○○、丑○○及子○○四人之房屋，
    建號分別為同段六二八、六二九、六三０及六三一號，予以越界無權占有，被告
    庚○○係越界占用系爭五八之一０地號土地，如附圖所示Ａ部份，面積計二三．
    五四平方公尺；被告辛○○係越界占用系爭五八之九及五八之一０地號土地上，
    如附圖所示Ｂ部份，面積計一一．六五平方公尺；被告丑○○係越界占用系爭五
    八之九地號土地上，如附圖所示Ｃ部份，面積計一０．四八平方公尺；被告子○○越界占用系爭五八之三及五八之九地號土地上，如附圖所示Ｄ部份，面積計七
    ．九四平方公尺。被告庚○○、辛○○、丑○○及子○○分別無權占用如附圖所
    示之Ａ、Ｂ、Ｃ、Ｄ部分，原告爰依物上請求權之法律關係，請求被告拆除前開
    地上物並返還彼等所占用之土地等語。被告則以：被告係於八十二年間向宗天佑
    公司（嗣後由懷意匠公司承受）及地主張基榕購買預售屋及基地，並取得宜蘭縣
    政府核發之建造執照、使用執照及宜蘭縣地政事務所核發之土地所有權狀、建築
    改良物所有權狀，興建期間均經過多次鑑界、勘驗複丈無誤，宜蘭縣政府建管課
    也依法指定建築線，宜蘭市公所也於縣政府核發使用執照前現場勘驗都市計畫樁
    無誤，被告迄今仍持有地政事務所核發之土地所有權狀，被告坐落的房屋位置，
    仍登記在被告名義下，被告並非無權占有，且本院八十八年度訴字第八二號判決
    認定相關土地經界位置迄今尚未調整確定，並無被告占用鄰地之事，是本件無越
    界建築之情事；如本件確有原告所指越界建築之情事，其係宜蘭地政事務所之錯
    誤造成，原告應向宜蘭地政事務所請求，而非向被告請求，況當時由建商申請鑑
    界時，鄰地所有權人即原告亦有到場簽名，並無表示任何異議，原告自不得請求
    被告拆屋還地；又原告行使權利違反誠信原則，顯屬權利濫用等語，資為抗辯。
三、原告主張其為系爭三筆土地之所有權人，而被告為同段建號六二八、六二九、六
    三０及六三一號建物之所有權人之事實，業據原告提出系爭三筆土地之土地登記
    謄本及被告所有前述建號建物登記謄本為證，且為被告所不爭執，堪信為真實。
    原告復主張被告上開建號建物越界建築，並分別無權占用系爭三筆土地如附圖所
    示之Ａ、Ｂ、Ｃ、Ｄ部分等語，被告則辯稱前開建號建物係向訴外人宗天佑公司
    （嗣後由懷意匠公司承受）及地主張基榕連同基地所購得之預售屋，已取得合法
    之建造執照、使用執照、土地所有權狀及建築改良物所有權狀，興建期間均經過
    多次鑑界、勘驗複丈無誤，被告並非無權占有，本件無越界建築之事；如本件確
    有原告所指越界建築之情事，其係宜蘭地政事務所之錯誤造成，原告應向宜蘭地
    政事務所請求，而非向被告請求，況當時由建商申請鑑界時，鄰地所有權人即原
    告亦有到場簽名，並無表示任何異議，原告自不得請求被告拆屋還地；又原告行
    使權利違反誠信原則，顯屬權利濫用等語。是兩造之爭點在於：本件有無越界建
    築之情事？如有越界建築情事，原告是否知悉越界而不即提出異議？原告是否有
    濫用權利之情形？
四、經查：
（一）原告主張被告庚○○所有之六二八建號建物越界占用系爭五八之一０地號土地
      ，如附圖所示Ａ部份，面積計二三．五四平方公尺；被告辛○○所有之六二九
      建號建物越界占用系爭五八之九及五八之一０地號土地，如附圖所示Ｂ部份，
      面積計一一．六五平方公尺；被告丑○○所有之六三０建號建物越界占用系爭
      五八之九地號土地，如附圖所示Ｃ部份，面積計一０．四八平方公尺；被告子
      ○○所有之六三一建號建物越界占用系爭五八之三及五八之九地號土地，如附
      圖所示Ｄ部份，面積計七．九四平方公尺之事實，業經本院至現場履勘，並囑
      託宜蘭地政事務所測量人員實地測量屬實，並製有土地複丈成果圖（即附圖）
      在卷可憑，堪信為真。
（二）被告雖辯稱所購買之預售屋及基地，興建當初由建商申請鑑界，經相關主管機
      關多次勘查，均無越界建築之情事，由宜蘭縣政府核發建造執照、使用執照，
      宜蘭縣地政事務所核發土地所有權狀、建築改良物所有權狀，相關界樁仍在現
      場未曾變動，被告坐落的房屋位置，還是登記在被告名義下，被告並非無權占
      有，本院八十八年度訴字第八二號判決亦認定相關土地經界位置迄今尚未調整
      確定，並無被告占用鄰地之事，是本件並無越界建築之情事云云，固據其提出
      預售屋、基地之買賣契約書及建物測量成果圖四份、土地所有權狀、建築改良
      物所有權狀、建造執照、建造執照審查表、建築線指示申請書圖、勘查管制表
      、宜蘭縣政府八三建管字第四九四一號函各乙份及聲請本院調取之八十三年建
      築改良物興建時之鑑界資料為證。然查：依據被告所提出之宜蘭地政事務所八
      八宜地二（12）字第一二九九三號函、開會通知單及會議紀錄等資料，均足以
      證明被告所有建物所在之基地即五八之二地號土地，因地籍分割線與實地建物
      位置不符，造成經界向東偏移現象，導致五八之二地號土地上建物越建鄰地，
      而由宜蘭地政事務所與相關權利義務人召開會議協調中。是被告所提出之建物
      測量成果圖四份、土地所有權狀、建築改良物所有權狀、建造執照、建造執照
      審查表、建築線指示申請書圖、勘查管制表、宜蘭縣政府八三建管字第四九四
      一號函各乙份及聲請本院調取之八十三年建築改良物興建時之鑑界資料，均屬
      宜蘭地政事務所尚未發現有經界測量向東偏宜之錯誤前，由相關主管機關於八
      十二、八十三年間依據宜蘭地政事務所之原鑑界測量所製作，其製作相關文書
      所依賴之鑑界測量既有錯誤，自不能再作為認定本件有無越界建築情事之依據
      ，被告猶執前詞置辯，自不足採。又被告辯稱本院八十八年度訴字第八二號判
      決認定相關土地經界位置迄今尚未調整確定，並無被告占用鄰地之事云云，惟
      經本院調閱該案卷宗及判決書，該案係本件被告庚○○及訴外人懷意匠公司關
      於解除契約之爭議事件，並無就本件被告所有前述建物是否越界占用系爭三筆
      土地予以實地測量，是該案判決書中所稱相關土地經界位置迄今尚未確定，並
      無原告（即本件被告庚○○）所主張房屋無權占用鄰地，部分房屋將遭拆除之
      情形等語，乃係基於該案事件爭議類型及相關證據所為之判斷，與本件已經原
      告聲請本院至現場履勘測量後，被告所有建物確有越界占用系爭三筆土地之情
      形，自屬不同，亦無矛盾之處，被告執此抗辯，顯無理由。
五、次查：
（一）被告主張八十二、八十三年間由建商申請鑑界時，原告亦有到場簽名，並無表
      示任何異議之事實，業經證人即張基榕、潘金宗、周連儀到庭證述：丙○○於
      鑑界時有到場簽名，但沒有表示過意見等語，本院將八十二年六月十日就五八
      之二地號土地鑑界之土地複丈圖（見本院八十八年度訴字第八二號卷宗第二五
      六頁）當庭提示予原告丙○○，亦經原告丙○○自認：簽名是我簽的沒有錯等
      語（見本院九十年十一月七日言詞辯論筆錄），又本院調取八十三年五月十九
      日就系爭三筆土地鑑界之土地複丈圖，其上亦有原告甲○○之簽名，此有宜蘭
      地政事務所九十宜第二（11）字第九一０二號函所附之該次土地複丈圖在卷可
      憑，足證原告丙○○、甲○○分別於八十二年、八十三年就五八之二地號土地
      及系爭三筆土地鑑界時有到場簽名而未提出任何異議，是被告主張前述之事實
      ，應屬可採。
（二）按土地所有人建築房屋逾越疆界者，鄰地所有人如知其越界而不即提出異議，
      不得請求移去或變更其建築物，民法第七百九十六條前段定有明文。此項規定
      ，係法律在顧全社會經濟利益之情形下而限制土地所有人行使其所有權，該條
      所謂知其越界，以鄰地所有人可能認知為已足，苟鄰地所有人非因不在或有可
      恕之理由而不知者，尚不能謂為不知（最高法院七十一年台上字第一六四號判
　　　決之見解可資參照）。要言之，知其越界者，解釋上除「明知」之外，亦應包
　　　括「可得而知」之情形，如土地所有人雖非明知有越界建築之事，然衡諸社會
　　　常情，土地所有人在合理正常之情形下可得而知有越界建築之事者，如其不於
　　　合理時間內立即提出異議，嗣後自不得要求將越界建築之房屋予以移除，以免
　　　妨礙社會經濟效用，違反物權法上經濟目的之考量，況土地所有人知其越界而
　　　不即提出異議，嗣後再要求拆屋還地，亦屬權利濫用之情形之一，是民法第七
　　　百九十六條規定已將禁止權利濫用之精神納入成為該條立法理由之一，合先敘
　　　明。
（三）原告丙○○、甲○○既於八十二、八十三年間鑑界時到場簽名而不表示異議，
      已如前述，而原告丙○○、甲○○為土地共同所有人之一，對於鄰地長期間所
      興建之房屋，是否有逾越疆界，應具有相當之判斷能力，應認其可得知悉是否
　　　有越界建築之事，且衡諸常情，其餘共同所有人之原告亦屬可得知悉之情形，
　　　然原告均未於合理之期間表示異議，基於民法第七百九十六條前段規定，自不
　　　能於被告所有之前述建物均已完成興建後再請求拆屋還地，是被告主張原告已
　　　不得請求拆屋還地等語，自屬可採。至原告雖陳稱本件原告乃係於八十七年八
　　　月三十一日經宜蘭地政事務所通知協商系爭土地及其他鄰地等十二筆土地經界
　　　調整事宜，始知悉原告等所有之系爭土地確遭被告等予以越界占用之情事云云
　　　，然查：本件原告於興建之初即可得而知是否房屋有逾越疆界，其並非毫無知
　　　悉之情形，已如前述，是原告雖於宜蘭地政事務所通知後始完全確認其土地遭
　　　被告房屋越界占用之事，然不能以此為據而認原告直到宜蘭地政事務所通知始
　　　知悉越界建築之情事，是原告此部分辯解並不足採。
（四）又被告主張原告行使權利違反誠信原則而有權利濫用之情形云云，然民法第七
      百九十六條規定已將禁止權利濫用之精神納入成為該條立法理由之一，已如前
      述，是被告主張原告權利濫用用云云，並無必要，併此敘明。
六、綜上所述，本件被告所有之建物雖有越界建築之情事，然原告於該建物興建之初
    即可得而知有越界建築之情事，而不即提出異議，依照民法第七百九十六條前段
    之規定，原告自不得請求被告拆屋還地。從而，原告依據物上請求權之法律關係
    請求被告拆屋還地，並無理由，應予駁回。原告之訴既經駁回，其假執行之聲請
    ，亦失所附麗，應併予駁回。
七、本件事證已臻明確，被告其餘之主張及舉證或聲請調查之證據，核與判決結果無
    影響，爰不一一論述，附此敘明。
八、結論：原告之訴為無理由，依民事訴訟法第七十八條、第八十五條第一項前段，
　　判決如主文。
中　　　華　　　民　　　國　　九十一　　年　　　五　　　月　　二十二　　日
                                臺灣宜蘭地方法院民事庭
~B法　　　官　林俊廷
右為正本係照原本作成。
如對本判決上訴，須於判決送達後廿日內向本院提出上訴狀（須附繕本）。
中　　　華　　　民　　　國　　九十一　　年　　　五　　　月　　二十三　　日
~B法院書記官　黃月雲
